【裁判字號】    88,訴,1738
【裁判日期】    890718
【裁判案由】    妨害國幣懲治條例
【裁判全文】
臺灣臺北地方法院刑事判決                        八十八年度訴字第一七三八號
    公  訴  人  臺灣臺北地方法院檢察署檢察官
    被      告  丙○○
    選任辯護人  陳正旻律師
                李韶生
右列被告因妨害國幣懲治條例案件，經檢察官提起公訴（八十八年度偵字第七六九一
號），本院判決如左：
    主  文
丙○○意圖供行使之用，而偽造幣券，處有期徒刑伍年陸月。
扣案偽造之面額壹仟元之新台幣幣券肆拾張、面額伍佰元之新台幣幣券拾肆張均沒收
。
    事  實
一、丙○○曾於民國八十五年間因強盜案件，經臺灣嘉義地方法院判處有期徒刑二年
    ，緩刑三年，詎不知悔改，意圖供行使之用，於不詳時間，在其所任職之台北縣
    淡水鎮淡水國民小學（下稱淡水國小）以彩色電腦掃描器將新台幣（下同）千元
    及五百元紙鈔面版存入磁片後，再將磁片攜回其嘉義市○區○○街八十號家中，
    將該面版調出，利用彩色印表機列印偽造紙鈔，嗣於民國八十八年三月二十七日
    零時二十分許，至台北市○○區○○街十八巷二十二號一樓「角落」ＰＵＢ飲酒
    消費，為該店之收銀人員及乙○○懷疑其係曾於八十八年二月間持千元偽鈔至該
    店消費之人，遂報警處理，為警於其隨身皮夾內查扣面額千元偽鈔四張，另在其
    所駕駛之Ｎ三─六九一一號自小汽車內查扣面額千元偽鈔三十六張及面額五百元
    偽鈔十四張。
二、案經台北市政府警察局中山分局報告台灣台北地方法院檢察署檢察官偵查起訴。
    理  由
一、訊據被告丙○○矢口否認有右揭犯行，辯稱：伊沒有偽造新台幣紙鈔，扣案之偽
    鈔係伊於八十八年二月十三日，在嘉義新生路新生加油站旁洗車場撿到的，放在
    紅包袋內，就順手放在汽車後座，因伊平日有課後家教班，欲將撿到假鈔作為鼓
    勵家境清寒表現優異之學生向學、折抵學費之用，故於八十八年三月二十六日當
    日隨身攜帶四張千元紙鈔，惟是日因故未發放，而將之繼續放在身上，且警察曾
    於案發當日三點十分到被告位於台北縣淡水鎮○○路○段教師宿舍內查察並未發
    現任何製造偽造新台幣之工具及偽造之新台幣，且被告位於嘉義之家中之電腦乃
    舊型四八六─ＤＸ二─六六機型及富士通三六００之點矩式黑白印表機，根本不
    可能製造出如扣案之偽造鈔票云云。經查：
（一）右揭事實，業據被告於警訊及檢察官偵查之初即自白係用伊所任教淡水國小內
      之電腦掃描器將紙鈔面版存至磁碟片後回到嘉義家中用彩色印表機列印，且淡
      水國小確於八十五年六月十二日購置ＵＭＡＸＶｉｓｔａ─Ｓ６Ｅ電腦掃描器
      一部，有彩色功能，此有淡水國小八十九年四月十八日（八九）北縣水國總字
      第０八八九號函附卷可參，另扣案之偽鈔嗣經送中央銀行鑑定，亦確認係「以
      彩色噴墨方式仿印；紙質與真鈔不同；無安全線及水印」，亦有中央銀行發行
      局八十八年七月十二日（八八）台央發字第０三００九六一號函在卷足憑，核
      與被告自白相符，是若被告未以該方式偽造，則如何能在鑑定前之警、偵訊中
      ，皆預先能清楚描述係以彩色印表機製造，是其所述係撿到而非偽造云云，顯
      係事後翻異之詞，不足採信。
（二）被告曾於檢察官偵查時供稱：「有庚○○、己○○、丁○○等是清寒的，每月
      用九張」（參偵查卷第十九頁），惟證人即被告所指稱之清寒學生己○○於本
      院審理時證稱：其從未看過扣案之偽鈔，亦未曾聽聞被告說過只要功課表現優
      良即給偽鈔可折抵學費、也從未看過被告有將扣案之偽鈔給過班上其他同學等
      語（參本院八十九年五月十九日訊問筆錄），證人丁○○亦於本院審理時證稱
      ：從未聽聞被告要以扣案之偽鈔當獎金獎勵功課表現績優之同學，亦未曾看過
      扣案之偽鈔（參本院八十九年七月四日訊問筆錄），可證被告根本未曾對學生
      言明學業表現優良將發給偽鈔以抵用學費之語，另被告於偵查中自承所經營之
      家教班每月學費三千元或二千五百元，被告若於八十八年三月二十六日當日真
      如其所辯準備發放獎學金，亦應準備二千五百元或三千元，或是二千五百元或
      三千元倍數之偽鈔，如五千元、六千元、七千五百元、九千元等，何以於被告
      皮包查獲係四千元，故被告辯稱扣案偽鈔係當日準備用來發獎學金云云亦顯係
      卸責之詞，尚難驟信。
（三）按補強證據，其所補強者，非以事實之全部為必要，僅須因補強證據與自白之
      相互利用，而足使犯罪事實獲得確信者，始足當之，此有最高法院七十四年台
      覆字第十號判例意旨可參。被告雖辯稱警察至其位於台北縣淡水鎮之教師宿舍
      內查察並未查獲任何有關製造偽鈔之電腦設備，及其位於嘉義家中之電腦設備
      過於老舊亦無能力製造偽鈔，並提出八十八年二月十三日於嘉義市○○○○路
      之新生加油站之發票以證伊確係於該加油站撿到扣案之偽鈔云云。惟查：被告
      竟能於警訊時確實描述係以其任職之淡水國小之彩色掃描器將紙鈔面版存入磁
      碟片中，並用彩色印表機列印出，經本院調查後，淡水國小確有該彩色掃描器
      ，中央銀行鑑定後亦認扣案之偽鈔係以彩色印表機印製，已如前述（一），若
      被告未偽造，何以能於警訊及檢察官初訊時即清楚描述偽鈔之製造流程，且所
      查證之補強證據如彩色掃描器及中央銀行之鑑定報告皆與被告於警訊及檢察官
      偵查之初自白相符，另被告根本未曾對其家教學生稱欲以偽鈔當作獎學金折抵
      學費等語，如前述（二），雖被告辯稱其位於嘉義家中之電腦設備並無印製出
      如扣案之偽鈔之能力，但本院認為偵查機關未於三月二十七日案發之初至被告
      嘉義家中搜索，遲至本案繫屬本院時已是八十八年十一月二十五日，距案發已
      達八個月之久，此時再搜索被告嘉義家中有無製造如扣案偽鈔之機器已無實益
      ，且綜合卷內全部證據，雖未能證明被告偽造幣券犯罪事實之全部，但依本院
      所調查之證據與被告與警、偵訊之初之自白綜合判斷，足以使本件犯罪事實獲
      得確信；另被告所提出之發票僅能證明被告曾於該日於新生加油站加油，並無
      法證明被告確係於新生加油站洗車時撿到紅包。此外，尚有自被告身上之皮夾
      內及其所駕駛之車上扣案之千元偽鈔四十張、五百元偽鈔十四張在卷可稽，另
      被告前往「角落」ＰＵＢ飲酒消費時，竟將平日放置車上之偽鈔中取出四張千
      元偽鈔放置於皮夾中，足見被告有行使之意圖，是被告意圖供行使之用，偽造
      幣券之犯行洵堪認定。
二、按台灣銀行發行之新臺幣，自中央銀行委託代理發行之日起，如有偽造行為，亦
    應依妨害國幣懲治條例論科，司法院大法官會議釋字第九十九號可參，而中央銀
    行於五十年七月一日在台復業後，即已委託台灣銀行發行新臺幣，是則新臺幣自
    具有國幣之性質。核被告丙○○所為，係犯妨害國幣懲治條例第三條第一項之意
    圖供行使之用而偽造幣券罪。被告所偽造之千元及五百元偽鈔多張，均係出於單
    一犯意所為之接續行為，為單純一罪。爰審酌被告素行、犯罪之動機、目的、手
    段、所生危害及犯罪後態度等一切情狀，量處如主文所示之刑。扣案偽造之面額
    千元之幣券四十張及面額五百元之幣券十四張，係被告犯妨害國幣懲治條例之罪
    所偽造之幣券，不問屬於犯人與否，應依同條例第六條規定，予以宣告沒收。
三、公訴意旨另以：被告丙○○於民國八十八年二月間某日，至台北市○○區○○街
    十八巷二十二號一樓『角落』ＰＵＢ飲酒消費時，持乙紙偽造完成之新台幣千元
    偽鈔，交付店員乙○○付款行使，因認被告有行使偽造貨幣之罪嫌云云。惟查：
（一）按犯罪事實應依證據認定之，無證據不得認定犯罪事實，刑事訴訟法第一百五
      十四條定有明文，次按事實之認定，應憑證據，如未能發現相當證據，或證據
      不足以證明，自不能以推測或擬制之方法，為裁判之基礎（最高法院四十年台
      上字八六號判例意旨參照）；認定犯罪事實所憑之證據，雖不以直接證據為限
      ，間接證據亦包括在內，然無論直接或間接證據，其為訴訟上之證明，須於通
      常一般之人均不致於有所懷疑，而得確信其為真實之程度者，始得據之為有罪
      之認定，倘其證明尚未達此一程度，而有合理性懷疑存在時，即無從為有罪之
      認定（最高法院七十六年台上字第四九八六號判例）。
（二）公訴人認被告有行使偽造貨幣罪嫌無非係以證人乙○○於警訊及偵查中之證詞
      及扣案之偽鈔為其主要論據。惟被告堅決否認有行使偽造貨幣之犯行，辯稱：
      八十八年二月十八日我根本不在台北，而係在嘉義之友人家中等語。
（三）經查：證人即「角落」ＰＵＢ之服務生乙○○於本院審理時證稱：其第一次發
      現被告使用偽鈔是在八十八年二月過年期間前後，而在警訊中能詳細說出是八
      十八年二月十八日是因帳目有登記，且當日確實由被告手中拿到錢，但當時很
      忙，是拿給會計後，會計發現的等語，惟證人甲○○與戊○○皆證稱：八十八
      年二月十七、十八日被告皆在戊○○嘉義之家中打牌，至十九日淩晨才出發回
      台北，大約早上九點才到台北，並提出八十八年二月十九日凌晨二點於嘉義加
      樂加油站之加油發票，顯見被告八十八年二月十八日即約過年前後並不在台北
      ，雖於八十八年三月二十七日被告於「角落」ＰＵＢ消費時，會計一眼即認出
      被告係八十八年二月十八日持偽鈔消費之人並為警同時在被告皮夾內查獲千元
      偽鈔，惟被告確能提出二月十八日不在場之證明，且證人乙○○未能提供本院
      八十八年二月十八日當天所收得之偽鈔以供比對是否與扣案之偽鈔相同，是被
      告是否於二月十八日有行使偽鈔之犯行仍有合理的懷疑。另八十八年三月二十
      七日被告尚未以皮包內之偽鈔支付消費金額，此亦經證人乙○○於本院審理時
      證稱：「當天被告至店內消費尚未結帳，會計發現被告即是同年二月間至店內
      交付偽鈔之人，即通知老板及警察至店內」（參本院八十九年一月四日訊問筆
      錄），雖嗣後為警在被告之皮包及車內查獲扣案之偽鈔，惟充其量僅能證明被
      告有行使偽鈔之意圖，尚難謂已達行使之階段。此外復查無其他積極證據可證
      被告有公訴人所指行使偽造貨幣之犯行，揆諸前揭規定及最高法院判例，既不
      能證明被告犯罪，而公訴人認行使偽造貨幣罪為前揭之意圖供行使之用而偽造
      幣券罪所吸收，為實質上一罪之關係，爰不另為無罪之諭知，附此敘明 。
據上論斷，應依刑事訴訟法第二百九十九條第一項前段，妨害國幣懲治條例第三條第
一項、第六條，罰金罰鍰提高標準條例第一條前段，判決如主文。
本案經檢察官蘇怡文到庭執行職務
中      華      民      國      八十九      年      七      月  十八    日
                                      臺灣臺北地方法院刑事第二庭
                                          法  官  張宇樞
右正本證明與原本無異。
如不服本判決，應於判決送達後十日內，向本院提出上訴狀。


司法院資訊處製作；財團法人民間司法改革基金會備份。
